【裁判字號】    99,上易,205
【裁判日期】    990920
【裁判案由】    損害賠償
【裁判全文】
臺灣高等法院臺中分院民事判決         99年度上易字第205號
上  訴  人  乙○○
訴訟代理人  黃仕勳律師
被  上訴人  甲○○
訴訟代理人  周瑞鎧律師
上列當事人間損害賠償事件，上訴人對於民國99年3月22日臺灣
臺中地方法院97年度重訴字第265號第一審判決提起上訴，本院
於民國99年9 月8 日言詞辯論終結，判決如下：
    主  文
原判決關於命上訴人給付超過新臺幣壹佰零參萬玖仟壹佰玖拾柒
元本息，及該部分假執行之宣告，暨訴訟費用（確定部分除外）
之裁判均廢棄。
上廢棄部分，被上訴人在第一審之訴及假執行之聲請均駁回。
其餘上訴駁回。
第一、二審訴訟費用除確定部分外，由上訴人負擔百分之八十三
，餘由被上訴人負擔。
    事實及理由
壹、聲明部分：
一、上訴人方面：(一)原判決關於命上訴人給付新台幣（下同）1,
    256,079元本息部分廢棄。(二)上廢棄部分，被上訴人在第一
    審之訴及假執行之聲請均駁回。
二、被上訴人方面：上訴駁回。
貳、陳述及理由部分：
一、被上訴人主張：
  (一)1.上訴人於（民國）96年11月21日13時許，在被上訴人位於
      臺中縣太平市之住所飲酒，已達不能安全駕駛動力交通工
      具之程度，竟仍駕駛車號 NJ-5557號自小客車，搭載被上
      訴人沿宜昌路由中山路往新平路方向行駛。嗣於同日15時
      29分許，行經宜昌路 129號前時，本應注意車前狀況，隨
      時採取必要之安全措施。而依當時之情形，又無不能注意
      之情事，卻因酒後注意力欠佳，無法正常操控自小客車，
      而撞上訴外人李錫然所有停放在路邊車號 H4-8185號自小
      貨車後，致該自小貨車又推撞訴外人邱顯川所有車號G5Q-
      797號重型機車、車號8238-HP號自小貨車及李錫棟所有車
      號RA-8381號自小客車等車輛，除造成上開車輛5部受損外
      ，被上訴人因而受有頭外傷併腦挫傷、臉部挫傷併右額撕
      裂傷、右眼球挫傷併眼撿多處撕裂傷及創傷性右側視神經
      受損、左眼球挫傷併結膜下出血及雙側肱股骨折之傷害。
      經警到場處理及將上訴人、被上訴人送國軍臺中總醫院急
      救，而上訴人經抽血測試酒精濃度檢驗值為 262.11mg/dl
      ，換算呼氣測試酒精濃度值為1.31mg/l。
    2.上訴人上開過失行為不法侵害被上訴人之身體、健康，依
      法應負侵權行為損害賠償責任，是被上訴人依民法第 184
      條第1項、第193條第1項、第195條第 1項規定侵權行為之
      法律關係，自得請求上訴人賠償下列損害：
    (1)醫療費用20,578元。
    (2)看護費用216,000元：
      被上訴人住院期間自96年11月21日至同年12月 7日共計17
      天，另出院後宜休養三個月，即96年12月8日至97年 3月7
      日共計91天，此段期間共計 108天，雖然係由被上訴人兒
      子郭泰瑾照顧，惟仍得對加害人請求看護費用，比照專業
      看護每日看護費用2,000元，故得請求之看護費用216,000
      元（2,000元108天）。
    (3)喪失或減少勞動能力之損害賠償3,631,936元。
      被上訴人所受之傷害目前右眼視力極度模糊及遺留雙肩關
      節遺存顯著運動障礙，分別為勞工保險殘廢給付標準表第
      19項「一目失明者」第八級殘，及第87項「兩上肢三大關
      節中，各有一大關節遺存顯著運動障礙者」為第七級殘，
      兩者經合併升等後為第五級殘（參勞工保險條例第55條第
      4 款規定），喪失勞動能力84.59%，而被上訴人於48年10
      月27日出生，96年11月21日車禍受傷時尚未滿49歲，如工
      作至60歲退休，則尚可工作逾11年，以車禍前被上訴人任
      職於裕昌鋼構有限公司，每日工資 2,000元、每月工作20
      天計算，則每月工資40,000元，每年工資 480,000元，11
      年一次給付依霍夫曼計算式計算共計 3,631,936元。（每
      年工資480000元喪失勞動能力84.59霍夫曼係數8.944
      95＝0000000元）。
    (4)精神慰撫金100萬元：
      依最高法院51年台上字第 223號判例，應斟酌雙方身份、
      資力、加害人之故意過失程度、受傷部位、受傷程度、住
      院期間長短、後遺症之程度，及將來精神不安情形及其他
      因素，而本件被上訴人因車禍受傷，至今右眼失明，雙肩
      關節遺存顯著運動障礙，身體及心理均遭受極大之痛苦，
      故請求100萬元之精神慰撫金。
    3.又上訴人所駕駛車號 NJ-5557號自用小客車之保險人友邦
      產物保險股份有限公司已經賠付被上訴人強制汽車責任保
      險之醫療費用給付 57,340元及殘廢給付800,000元（第五
      級殘），殘廢賠付項目為第93項第七級及第17項第七級（
      合併升級為第五級），此部分應予扣除。綜合上述，被上
      訴人請求金額共計4,01 1,174元。
    4.爰求為判決上訴人應給付被上訴人 4,011,174元及自附帶
      民事起訴狀繕本送達之翌日起至清償日止按年息5%計算利
      息，及供擔保准為假執行之判決。（原審判決上訴人應給
      付被上訴人 1,576,917本息，並駁回被上訴人其餘之訴。
      上訴人原就敗訴其中 1,062,600本息部分不服提起上訴，
      嗣於99年7月26日擴張上訴聲明為就1,256,079元部分提起
      上訴，被上訴人則未提起上訴，該部分業已確定）
  (二)在本院補充陳述：除在原審不爭執事項外，兩造在本院協議
    不爭執事項為上訴人同意支付看護費 216,000元，被上訴人
    為第6級殘廢，減少勞動能力76.9%，被上訴人每月工作日數
    17天，至60歲退休尚有勞動能力11年，一次給付之霍夫曼係
    數為8.944950，上訴人應給付精神慰撫金75萬元。
二、上訴人則以：
  (一)被上訴人請求之醫療費用不爭執。被上訴人主張看護費用部
    分，被上訴人請求108天不爭執，惟看護費用一天2千元太高
    。另被上訴人喪失勞動能力之損害部份我不負責，因為是被
    上訴人邀我去他家喝酒，及喝酒之後是被上訴人叫我載他，
    要是當天被上訴人沒有拜託我載他去台中火車站，就不會發
    生本件車禍事故。被上訴人請求之精神慰撫金也太高。
  (二)在本院補充陳述：除在原審不爭執事項外，兩造在本院協議
    不爭執事項為上訴人同意支付看護費 216,000元，被上訴人
    為第6級殘廢，減少勞動能力76.9%，被上訴人每月工作日數
    17天，至60歲退休尚有勞動能力11年，一次給付之霍夫曼係
    數為8.944950，上訴人應給付精神慰撫金75萬元。
三、兩造就下列事實不爭執，堪信為真，並得採為判決基礎：
  (一)上訴人於96年11月21日13時許，在被上訴人位於臺中縣太平
    市之住處飲酒，已達不能安全駕駛動力交通工具之程度，竟
    仍駕駛車號 NJ-5557號自小客車，搭載被上訴人，沿台中縣
    太平市○○路由中山路往新平路方向行駛。嗣於同日15時29
    分許，行經宜昌路 129號前時，因酒後注意力欠佳，無法正
    常操控自小客車，且疏未注意車前狀況，撞上訴外人李錫然
    所有停放在路邊車號 H4-8185號自小貨車後，致該自小貨車
    又推撞訴外人邱顯川所有車號G5Q-797號重型機車、車號823
    8-HP號自小貨車及李錫棟所有車號 RA-8381號自小客車等車
    輛，除造成上開車輛 5部受損外，被上訴人因而受有頭外傷
    併腦挫傷、臉部挫傷併右額撕裂傷、右眼球挫傷併眼瞼多處
    撕裂傷及創傷性右側視神經受損、左眼球挫傷併結膜下出血
    及雙側肱股骨折之傷害。上訴人經送往國軍臺中總醫院急救
    ，經抽血測試酒精濃度檢驗值為 262.11mg/dl，換算呼氣測
    試酒精濃度值為1.3 1mg/l。
  (二)車禍當天被上訴人與上訴人在被上訴人住處共同飲酒後，被
    上訴人要求上訴人載其外出，嗣後發生本件車禍。
  (三)上訴人同意支付被上訴人請求之醫療費用：20,578元。
  (四)被上訴人原從事鐵工工作，日薪2000元，每月工作日數為17
    天（見本院卷第52頁），被上訴人名下財產有房屋 1筆；上
    訴人從事鐵工工作，日薪約1900元，名下並無財產。
  (五)被上訴人同意支付上訴人看護費 216,000元、精神慰撫金75
    萬元（見本院卷第51頁）。
  (六)被上訴人殘廢等級為第6級，減少勞動能力76.9%（見本院卷
    第51頁反面，下述(七)項亦同）。
  (七)被上訴人退休年齡為60歲，尚有勞動能力之時間為11年，依
    霍夫曼係數計算扣除期前利息之係數為8.944950。
四、再查：
  (一)被上訴人主張上訴人在前揭時地，因酒後注意力欠佳，無法
    正常操控自小客車，且疏未注意車前狀況發生車禍，致被上
    訴人因而受有頭外傷併腦挫傷、臉部挫傷併右額撕裂傷、右
    眼球挫傷併眼瞼多處撕裂傷及創傷性右側視神經受損、左眼
    球挫傷併結膜下出血及雙側肱股骨折之傷害，上訴人經送往
    國軍臺中總醫院急救，經抽血測試酒精濃度檢驗值為262.11
    mg/dl，換算呼氣測試酒精濃度值為1.3 1mg/l等情，業為兩
    造所不爭執，被上訴人主張上訴人因過失不法侵害被上訴人
    之身體健康之事實，應堪採信。
  (二)又本件車禍當天被上訴人與上訴人先在被上訴人住處共同飲
    酒後，因被上訴人要求上訴人載其外出，嗣後發生本件車禍
    等情，業為兩造所不爭。本院審酌上訴人車禍後之呼氣測試
    酒精濃度值高達1.3 1mg/l ，顯見酒醉程度相當嚴重，而被
    上訴人於車禍前既與上訴人共同飲酒，應明知上訴人酒醉程
    度，竟然要求上訴人開車載其外出，顯無視於道路交通安全
    之規則而陷己於交通險境，且上訴人果真因酒醉注意力及操
    控能力欠佳而發生本件車禍，故上訴人抗辯被上訴人就本件
    車禍之發生，與有過失，即堪採信。被上訴人抗辯並非車禍
    之肇事者，並沒有與有過失之適用云云，顯不足採信。
  (三)按因故意或過失，不法侵害他人之權利者，負損害賠償責任
    。不法侵害他人之身體或健康者，對於被害人因此喪失或減
    少勞動能力或增加生活上之需要時，應負損害賠償責任。不
    法侵害他人之身體、健康、名譽、自由、信用、隱私、貞操
    ，或不法侵害其他人格法益而情節重大者，被害人雖非財產
    上之損害，亦得請求賠償相當之金額，民法第184條第1項前
    段、第193條第1項及第195條第1項分別定有明文。本件上訴
    人因前揭過失行為，致被上訴人身體受有前揭傷害，依前揭
    法律規定，自應負損害賠償之責。本件被上訴人得請求之金
    額，茲分述如下：
  (1)醫療費用部分：
    被上訴人主張其因本件車禍受傷，共支出醫療費用20,578元
    ，業為上訴人所不爭，應予准許。
  (2)看護費用部分：
    被上訴人主張其住院期間自96年11月21日至同年12月 7日共
    計17天，另出院後宜休養三個月，即96年12月8日至97年3月
    7日共計91天，此段期間共計108天，以每日2000元計算，得
    請求看護費用合計 216,000元等語。經查，上訴人在原審對
    於被上訴人請求看護天數 108天並不爭執，對被上訴人請求
    看護費用以每日2000元計算則有爭執，惟在本院對被上訴人
    得請求看護費 216,000元一節已不再爭執（見本院卷第51頁
    ），本院參以國軍台中總醫院函覆認上訴人需看護照護期間
    為6個月一節，有該院98年3月10日醫中企字第0980000995號
    函 1份在原審卷足憑（見原審卷第50頁），認被上訴人請求
    之看護費用以每日2000元計算尚符合目前看護費用之行情，
    是被上訴人請求108天看護費用共計216,000元，為有理由，
    應予准許。
  (3)減少勞動能力部分：
    被上訴人因本件車禍受有前揭傷害，經原審囑託中國醫藥學
    院附設醫院鑑定結果，認被上訴人因外傷性視神經病變致右
    眼失明，左眼視力最佳矯正為 0.3~0.4，已達於「一目失明
    」之程度，被上訴人左右手因肱骨骨折致活動受限，無法上
    舉肌力約 3分，符合兩上肢三大關節中，各有一大關節遺存
    顯著運動障礙一節，此部分喪失勞動能力約為勞保殘障等級
    第七級，終身只能從事輕便工作等語，雖有該院99年 1月19
    日院法字第 0980009210號函及所附鑑定意見書1份在原審卷
    為憑（見原審卷第 126-128頁）。然兩造在本院合意囑託台
    中榮民總醫院就被上訴人右眼部分是否已達失明程度再為鑑
    定結果，經台中榮民總醫院鑑定認為被上訴人「右眼角膜疤
    痕」及「右眼創傷性視神經病變」，其視力在萬國視力表0.
    05以上，未達失明程度一節，有台中榮民總醫院99年 6月30
    日中榮醫企字第0990011042號函 1份在本院卷為佐（見本院
    卷第29頁）。兩造因而在本院達成協議，同意以被上訴人因
    上開傷害造成殘廢等級第六級，減少勞動能力之比例為76.9
    % ，及被上訴人退休年齡為60歲，尚有勞動能力之時間為11
    年（被上訴人為48年10月27日出生），每日工資 2,000元，
    每月工作天數為17天，應依霍夫曼計算式之係數8.944950計
    算扣除期前利息等標準計算被上訴人減少勞動能力之損失（
    見本院卷第51、52頁）。準此計算，被上訴人得請求減少勞
    動能力損失之金額為 2,806,496元（計算式為：2000元17
    天12月76.9%霍夫曼係數8.944950＝0000000元），逾
    此金額之請求，不應准許。
  (4)精神慰撫金部分：
    被上訴人本件車禍後，受有前揭傷害，本院審酌被上訴人受
    傷非輕，原從事鐵工之工作，日薪為 2,000元，受傷後僅能
    從事輕便工作，名下財產有房屋一筆；上訴人亦從事鐵工之
    工作，日薪約為 1,900元，名下並無財產等情，為兩造所不
    爭，及兩造在本院協議由上訴人賠償被上訴人精神慰撫金75
    萬元等情（見本院卷第51頁），認被上訴人得請求之精神慰
    撫金為75萬元，逾此金額之請求，為無理由，不應准許。
  (5)綜上所述，被上訴人因本件車禍得請求之金額為醫療費用20
    ,578元、看護費用216,000元、減少勞動能力之損害金額為2
    ,806,496元及精神慰撫金75萬元，合計為 3,793,074元（計
    算式為：20,578＋216,000＋2,806,496＋750,000＝3,793,0
    74）。
  (四)按損害之發生或擴大，被害人與有過失者，法院得減輕賠償
    金額或免除之，民法第217條第1項定有明文。本件被上訴人
    對於本件車禍之發生與有過失，已如本院前所析述，本院審
    酌被上訴人與上訴人先行飲酒，明知上訴人酒醉操控能力顯
    然不佳之情形，仍央求上訴人駕車載其外出，與有過失情節
    非輕，上訴人亦明知自己酒醉無法正常駕駛竟然允諾貿然駕
    車搭載被上訴人外出等情，認兩造對本件車禍之過失程度應
    各負 50%之責任，依前揭法律規定，被上訴人得請求上訴人
    賠償之金額應減為1,896,537元（計算式為：3,793,07450
    %＝1,896,537）。
  (五)再按保險人依本法規定給付之保險金，視為加害人或被保險
    人損害賠償金額之一部分；加害人或被保險人受賠償請求時
    ，得扣除之，強制汽車責任保險法第30條定有明文。被上訴
    人因本件車禍受傷，已領取強制汽車責任險理賠金 857,340
    元之事實，為被上訴人所自認，依上開規定，於被上訴人得
    請求賠償之金額中，自應扣除上揭已領取之強制汽車責任險
    理賠金，故於被上訴人得請求損害賠償之金額為 1,039,197
    元。
五、綜上所述，被上訴人依侵權行為損害賠償請求權，請求上訴
    人賠償其因本件車禍所受損害 1,039,197元，為有理由，既
    如上述。從而，被上訴人請求上訴人給付 1,039,197元，及
    自附帶民事起訴狀繕本送達之翌日即97年 5月20日起至清償
    日止按年息5%計算之利息，為有理由，應予准許。至於逾上
    開金額之請求（確定部分除外），則為無理由，不應准許。
    原審就上開應准許金額，為上訴人敗訴判決，核無不合。並
    依被上訴人陳明，酌定相當供擔保金額，為准予假執行之宣
    告，核無不合，上訴論旨指摘原判決此部分不當，求予廢棄
    改判，為無理由，應予駁回。至上開不應准許部分，上訴人
    指摘原判決不當，求予廢棄改判，為有理由，應由本院予以
    廢棄改判，並駁回被上訴人在第一審之訴及假執行之聲請。
據上論結，本件上訴為一部有理由，一部無理由，依民事訴訟法
第450條、第449條第1項、第79條，判決如主文。
中    華    民    國    99    年    9     月    20    日
                民事第六庭    審判長法  官  袁再興
                                    法  官  盧江陽
                                    法  官  陳賢慧
以上正本係照原本作成。
不得上訴。
                                    書記官  吳麗琴
中    華    民    國    99    年    9     月    23    日
                                                      Ｖ

司法院資訊處製作；財團法人民間司法改革基金會備份。
